臺灣高等法院民事裁定
111年度抗字第1303號
抗  告  人  頴川欽和  住○○市○○區○○街0段00巷00號2樓
            頴川秀玲
共      同
送達代收人  王仰桂  
上列抗告人因與相對人頴川建忠間聲請選任特別代理人事件，對
於中華民國111年9月5日臺灣臺北地方法院111年度聲字第427號
所為裁定提起抗告，本院裁定如下： 
    主  文
抗告駁回。
抗告費用由抗告人負擔。
    理  由
、本件聲請及抗告意旨略以：相對人頴川建忠為受輔助宣告之
    人，因其所罹患之失智症加劇以致不能為意思表示，前經輔
    助人於民國110年4月28日提出監護宣告之聲請，迄未裁定，
    惟頴川建忠因訴外人即其長子頴川浩和、三子頴川萬和及第
    三人陳月鳳（下稱頴川浩和等3人）拒不返還頴川建忠借名
    登記之股票，有為其選任特別代理人以提起訴訟之必要，原
    裁定未依職權調查頴川建忠究有無訴訟能力，遽予駁回伊之
    聲請，尚有未洽，為此提起本件抗告，請求准予選任特別代
    理人等語。
、按無訴訟能力人有為訴訟之必要，而無法定代理人或法定代
    理人不能行代理權者，其親屬或利害關係人，得聲請受訴法
    院之審判長，選任特別代理人，民事訴訟法第51條第2項固
    有明文。惟能獨立以法律行為負義務者，有訴訟能力，此觀
    同法第45條規定自明，是成年人如未受監護之宣告，除有心
    神喪失、無意識或精神錯亂而達喪失意思能力程度之情形外
    ，即非無行為能力（民法第15條規定參照），能獨立以法律
    行為負擔義務、行使權利，自不能謂為無訴訟能力。又受輔
    助宣告之人，並不因輔助宣告而喪失行為能力，僅於為民法
    第15條之2第1項規定之特定行為時，須經輔助人同意而已。
、經查，抗告人主張相對人頴川建忠因失智症日益嚴重以致認
    知功能退化至不能為意思表示，而為無訴訟能力人之狀態，
    無非係以：家事監護宣告聲請狀、民事起訴狀、原法院110
    年11月11日言詞辯論筆錄、110年度重訴更一字第1號民事判
    決書、109年度家聲抗字第85號民事裁定、108年度輔宣字第
    43號程序監理人訪視報告書、最高法院110年度台簡抗字第4
    8號裁定等件為證（見原審卷第17至45頁、第77至96頁、第1
    35至137頁），惟上開文書至多僅能證明頴川建忠現為受輔
    助宣告人，且業經法院裁准對頴川浩和等3人提起訴訟，及
    其曾在輔助人協助下經由司法訴訟程序取得另案之部分勝訴
    確定判決，但均不足認頴川建忠究有何因心神喪失、無意識
    或精神錯亂而達喪失意思能力程度而喪失行為能力之情形，
    則於頴川建忠目前為受輔助宣告人之身分，且法院已裁定許
    可其對頴川浩和等3人提起返還股票訴訟之情形下，自難認
    其為無訴訟能力人，而有為其選任特別代理人以提起訴訟之
    必要。參以抗告人復自承頴川建忠迄未經法院裁定應受監護
    宣告，而監護宣告案件之進行程度為等候安排精神鑑定之情
    ，亦有原法院民事庭公務電話記錄可稽（見原審卷第51、53
    頁），本院自未能逕謂頴川建忠之心神狀況已達無法獨立以
    法律行為負義務而無訴訟能力之程度。再者，本案乃係抗告
    人以頴川建忠欠缺訴訟能力所提起之聲請案件，自與受訴法
    院所應職權調查之訴訟成立要件無涉，抗告人雖指摘原審應
    職權調查或鑑定頴川建忠之訴訟能力云云（見本院卷第10頁
    ），惟監護宣告案件之精神鑑定程序既尚在等候排程，原審
    亦無安排重複鑑定之必要或搶先鑑定之可能，附此敘明。從
    而，原裁定駁回抗告人之聲請，並無違誤。抗告意旨指摘原
    裁定不當，求予廢棄，為無理由，應予駁回。
、據上論結，本件抗告為無理由，爰裁定如主文。
中　　華　　民　　國　　111 　年　　10　　月　 28 　　日
                    民事第三庭    
                        審判長法  官 王怡雯
                              法  官 吳素勤
                              法  官 呂綺珍

正本係照原本作成。
本裁定除以適用法規顯有錯誤為理由外，不得再抗告。如提起再
抗告，應於收受送達後10日內委任律師為代理人向本院提出再抗
告狀。並繳納再抗告費新臺幣１千元。
中　　華　　民　　國　　111 　年　　10　　月　　31　　日
    　　　　　　　　　　　　　書記官 蔡宜蓁